【裁判字號】    92,判,617
【裁判日期】    920522
【裁判案由】    請求退稅
【裁判全文】
最  高  行  政  法  院  判  決                    九十二年度判字第六一七號
    上  訴  人  甲○○
    被 上訴 人  財政部臺灣省中區國稅局
    代  表  人  許虞哲
右當事人間因請求退稅事件，上訴人對於中華民國九十一年三月十二日臺中高等行政
法院九十年度訴字第一二一三號判決，提起上訴，本院判決如左：
    主  文
上訴駁回。
上訴審訴訟費用由上訴人負擔。
    理  由
一、上訴人之父賴錦清於民國八十一年七月八日將其所有坐落臺中縣大雅鄉○○○段
    三九地號農地（下稱系爭土地）乙筆贈與上訴人，並繳納贈與稅新台幣（下同）
    一、一五三、八三四元，嗣賴錦清於八十七年六月四日死亡，其所遺坐落同段三
    八地號之農業用地由上訴人一人繼承，乃申請退還前所繳納之贈與稅，經被上訴
    人所屬東山稽徵所函請農地所在地之臺中縣分局代為勘查前開農地之使用情形，
    認有部分農地並未繼續經營農業生產，遂於八十八年七月六日以中區國稅東山審
    第八八○○○八七一九號函否准其退還稅款之申請，上訴人不服提起訴願，遭決
    定駁回，遂提起本件行政訴訟。
二、上訴人於原審起訴主張：臺中縣大雅鄉都市計畫於六十二年公告實施，坐落臺中
    縣大雅鄉○○○段三九地號上之房屋則於五十九年即已存在，依都市計畫法第四
    十一條規定本案土地上建物自五十九年即已存在至今，政府均未責令上訴人變更
    使用，顯見該建物在都市計畫公布後，作原來的使用尚無妨害農業生產。又所謂
    「得繼續為原來之使用」，是指都市計畫發布實施前，所為之使用，而繼續為同
    一之使用者而言。此有內政部七十三年十一月五日台內營字第二六八一八五號函
    可稽。又依內政部六十三年十月二日台內營字第五九七三九七號函示，本案土地
    上建物業經臺灣電力公司臺中區營業處出具證明確於五十九年就已接電，故其合
    法性毋庸置疑。系爭農地於八十一年間，由上訴人之父贈與上訴人，依當時有效
    法令內政部公布之「自耕能力證明書之申請及核發注意事項」及臺灣省政府地政
    處訂頒之「核發自耕能力證明書審查表」內審查項目第六點規定審查。本件系爭
    農地於八十一年間係由上訴人持憑「自耕能力證明書」始辦妥贈與移轉登記，顯
    見該棟建物及加蓋之鐵皮屋從來未妨害生產，以及當時實地勘查之農業及相關單
    位人員，得以認定符合農業生產用地而發給上訴人自耕能力證明書。而上訴人承
    受後至今均未改變其使用形態，上訴人為求慎重向大雅鄉公所申請農業用地作農
    業使用證明，並經核發雅鄉農字第一一二六○○號證明書在案，足以認定本案土
    地為農業使用，而應准退還已繳之贈與稅。又並非所有在農地上之建物，均屬農
    舍，本案舊有建物非屬建築法上之農舍，而被上訴人及訴願決定機關誤認其為農
    舍，要求當事人提出使用執照等合法證件，既非合法亦屬事實不能。按本案建物
    是實施都市計畫前之合法建物，供農民及器具使用，是民間上通稱之農舍，但非
    法律上之農舍，故能提出管制前之水電證明即屬合法，不能責其檢附使用執照等
    文件。從而被上訴人及訴願決定機關之認定基礎有誤，其判斷自有違誤。又加蓋
    兩鐵皮屋是合法建物，按一般土地興建房舍，均會留置相當空地，以保持出入便
    利、空氣、陽光流通照射無礙，此在舊有合法建物上亦同，故如其建築比例在合
    法推斷內，該增加建物均可認定合法，前經臺灣省政府地政處以八十六年七月二
    十五日八六地一字第四四五六二號函示有案。本件系爭農地為繼續農業生產無訛
    ，在八十一年間發生贈與時，上訴承受即以「自耕能力證明書」承受該農地，其
    得以取得自耕能力證明書，係基於核發自耕能力證明書之單位，實地會勘認定該
    農地確屬符合都市計畫法規定而核發者，上訴人承受後未有改變該使用狀態，直
    到九十年為止均為同一使用，被上訴人卻以該建物不合法，而反推其未繼續農業
    使用，實令人不服。又該建物明明是贈與前就存在迄今，且經贈與當時「自耕能
    力證明書」及九十年「農業用地作農業使用證明」核發之農業單位會勘認屬農業
    使用在案，被上訴人卻推翻農業主管機關之認定，豈非權責不分。再言，建物是
    否與作農業使用有關，應以事實為斷，而非以建物與農地是否為同一人為準。本
    件系爭土地於贈與之前即有地上建物、鐵皮屋存在之事實，並於八十一年七月四
    日取得「自耕能力證明書」，此乃不爭之事實。系爭農地之使用，未受農地違規
    使用之查報、未有主管機關之限期改善通知，更未受行政上強制執行命令，顯未
    有違反農業用地管制規定，大雅鄉公所又於九十年六月二十七日核發「農業用地
    作農業使用證明書」。足證被繼承人賴錦清死亡時系爭土地確為繼續經營農業生
    產。被上訴人竟違背增列母法所無禁止之行政法則，要求上訴人提供該房舍之使
    用執照及其他證明文件供證，然依行政訴訟準用民事訴訟第二百七十七條規定，
    除非被上訴人能反證前檢附「農地承受人自耕能力證明書」及「農業用地作農業
    使用證明書」等證明，係屬偽造或不當取得及確實違反都市土地使用分區管制規
    定，否則被上訴人並無其他拒絕退還稅款之理由。又八十五年七月三十日修正公
    布之稅捐稽徵法第四十八條之三規定所稱之「裁處」，依修正理由說明，包括訴
    願、再訴願及行政訴訟之決定或判決。準此，稅捐稽徵法第四十八條之三之修正
    公布時仍在訴願、再訴願及行政訴訟中，尚未裁處確定之案件均有該條之適用。
    綜上所述，系爭農地屬「繼續作農業生產」，已符合行為時之農業發展條例第三
    十一條及財政部八十七年四月十六日台財稅第八七一九三八六四四號函規定，請
    判決撤銷原處分及訴願決定等語。
三、被上訴人則以：系爭農地經實地勘查，除種植水稻外，其中加蓋兩棟鐵皮屋，被
    上訴人並向臺中縣稅捐稽徵處函查，依該處檢送之房屋稅籍登記表及房屋稅籍主
    檔現值查詢表，系爭房屋所有人為劉達夫，而該房舍與原有房屋標示查丈紀錄表
    所載亦不相符，且上訴人亦無法提供使用執照或其他相關事證，以資證明房屋及
    兩鐵皮屋為合法使用之建物，上訴人既無法證明其所承受全部農地均作農業使用
    ，被上訴人以不適用行為時農業發展條例第三十一條之規定否准退還該筆贈與稅
    ，並無不合。又上訴人雖提示臺中縣大雅鄉公所九十年六月二十七日核發之農業
    用地作農業使用證明書，主張系爭農地屬繼續作農業生產乙節，查「農業用地作
    農業使用證明書」係依據八十九年一月二十六日農業發展條例修正公布施行後，
    由行政院農業委員會頒「農業用地作農業使用證明核發暫行處理原則」所核發，
    該證明核發時及其有效期間內雖係作農業使用，然尚無法證明被繼承人賴錦清死
    亡時系爭土地確為作農業生產。財政部八十七年四月十六日台財稅第八七一九三
    八六四四號函釋雖無退稅期限之規定，惟財政部已就相同之該部六十六年二月十
    六日台財稅第三一一八六號函釋規定「稅捐稽徵法第二十八條對於因適用法令錯
    誤或計算錯誤溢繳之稅款，得自繳納之日起五年內申請退還之規定，係指納稅義
    務人申請就溢繳稅款退還而言。如為稽徵機關發現錯誤或溢繳之案件，而本於職
    權自動更正退還者，應不受本條五年期間之限制。」以其與稅捐稽徵法第二十八
    條規定未合而刪除不用（財政部八十八年十月十九日台財稅第八九○四一四○五
    九號函）及依行政程序法第一百三十一條第一項規定，公法之請求權，除法律有
    特別規定外，因五年不行使而消滅之規定，則申請退還已納贈與稅仍應以五年期
    限為限始符法意。本件被繼承人賴錦清生前於八十一年七月八日將其名下農地乙
    筆贈與上訴人，因未符合行為時遺產及贈與稅法第二十條暨農業發展條例第三十
    一條免徵贈與稅之規定，是以被上訴人乃依法核課贈與稅一、一五三、八三四元
    。至原不符合免稅，嗣後因法令變更而符合免徵贈與稅之土地，財政部尚未有相
    關徵免之規定或解釋，惟有關農業用地，是否符合繼續經營農業生產，仍應按行
    為時財政部七十九年五月三十一日台財稅第七九○○八二七六一號函釋規定以為
    斷。上訴人雖主張本件於八十五年七月三十日修正公布稅捐稽徵法第四十八條之
    三時仍在訴願、再訴願及行政訴訟中，為尚未裁處確定之案件均有該條之適用。
    惟查財政部八十五年十月九日台財稅第八五一九一九四六五號函釋規定「八十五
    年七月三十日總統令修正公布稅捐稽徵法第四十八條之三『納稅義務人違反本法
    或稅法之規定，適用裁處時之法律。但裁處前之法律有利於納稅義務人者，適用
    最有利納稅義務人之法律。』揆其立法意旨，應適用於違章裁處罰鍰之案件，至
    於課徵本稅部分尚無該法條之適用。」本件非屬違章裁處罰鍰之案件，上訴人主
    張本件有該法條之適用，委無可採等語，資為抗辯。
四、原審斟酌全辯論意旨及調查證據之結果，以：系爭農地經被上訴人所屬臺中縣分
    局實地勘查，除種植水稻外，其中加蓋兩棟鐵皮屋，被上訴人並向臺中縣稅捐稽
    徵處函查，依該處檢送之房屋稅籍登記表及房屋稅籍主檔現值查詢表，系爭房屋
    所有人為劉達夫，而該房舍與原有房屋標示查丈紀錄表所載亦不相符，且上訴人
    亦無法提供使用執照或其他相關事證，以資證明房屋及兩鐵皮屋為合法使用之建
    物，上訴人既無法證明其所承受全部農地均作農業使用，被上訴人以不適用行為
    時農業發展條例第三十一條之規定否准退還該筆贈與稅，並無不合。又上訴人雖
    提出臺中縣大雅鄉公所九十年六月二十七日核發之農業用地作農業使用證明書，
    主張系爭農地屬繼續作農業生產云云。查農業用地作農業使用證明書係依據八十
    九年一月二十六日農業發展條例修正公布施行後，由行政院農業委員會訂頒之「
    農業用地作農業使用證明核發暫行處理原則」所核發，該證明核發時（九十年六
    月）及其有效期間內雖係作農業使用，然尚無法證明被繼承人賴錦清死亡時（八
    十七年六月四日）系爭土地確為作農業生產。且上訴人曾於九十年六月七日向台
    中縣大雅鄉公所申請系爭土地之農業使用證明書，經該公所以系爭土地上另有新
    建鐵皮磚造建物二棟違章使用，面積合計約四十二平方公尺（無使用執照），雖
    然內部係置放小型農機具、肥料等農用，經業主提出電力公司五十九年裝錶證明
    ，該所認為電力公司之證明並無註記三合院實際面積，僅得認定係五十九年已供
    電，至供電面積無從判斷，依該所承辦人實地勘查，該舊有三合院之土角厝瓦造
    與鐵皮銅架造係屬不同年份興建，依目測可知鐵皮鋼架造應係最近幾年興建，應
    受建築管理請領建築執照之限制，因已屬建築法第九條之改建行為，仍不符農業
    用地作農業使用認定及核發證明辦法第七條規定，而否准上訴人之申請，此有台
    中縣大雅鄉公所九十年六月十三日九○雅鄉農字第一二一七九號及九十年十月九
    日九○雅鄉農字第二○七八四號函附卷可稽，足見上訴人於申請系爭土地作農業
    使用證明時，並未作繼續農業使用。本件被繼承人賴錦清生前於八十一年七月八
    日將其名下農地乙筆贈與上訴人，因未符合行為時遺產及贈與稅法第二十條暨農
    業發展條例第三十一條免徵贈與稅之規定，是以被上訴人乃依法核課贈與稅一、
    一五三、八三四元。嗣賴錦清於八十七年六月四日死亡，其所遺坐落同段三八地
    號之農業用地由上訴人一人繼承，乃申請退還前所繳納之贈與稅。至於系爭土地
    是否能申請退稅，仍應以上訴人於繼承後，系爭土地是否繼續作農業使用以為斷
    ，不因嗣後法令變更而受影響。上訴人雖主張本件應有稅捐稽徵法第四十八條之
    三之適用。惟查該條之立法意旨，僅適用於違章裁處罰鍰之案件，至於課徵本稅
    部分尚無該法條之適用。本件非屬違章裁處罰鍰之案件，上訴人主張本件有該法
    條之適用，顯有誤解。綜上所述，上訴人上開主張，均無可採。從而本件系爭土
    地於上訴人申請退稅時既未繼續作農業使用而未予核發農業用地作農業使用證明
    書，已如前述，則本件上訴人申請退稅自不符合法律之規定，被上訴人否准上訴
    人請求之處分，核無違誤，訴願決定予以維持，亦無不合。因而將訴願決定及原
    處分均予維持，駁回上訴人之訴。
五、本院經核原判決於法並無違誤。上訴意旨仍執前詞，並主張上訴人得申請退還贈
    與稅之「行為時」的時點認定，依財政部八十七年四月十六日台財稅字第八七一
    九三八六四四號函釋內容自應以八十七年九月九日，上訴人繼承承受剩餘農地之
    日為準，故應適用之遺產及贈與稅法第二十條為八十七年六月二十四日修正發布
    並至八十九年一月二十六日再度修正而失效之規定，始屬正確。原判決卻錯誤適
    用八十七年六月二十四日修正前之舊條文規定，自屬判決不適用法規或適用不當
    者之違背法令。上訴人於八十七年九月九日，經全體繼承人協議而辦理被繼承人
    賴錦清所遺剩餘三八地號農業用地之繼承登記，遂得為申請退還在此之前所繳納
    之贈與系爭土地贈與稅款，應適用之八十七年六月二十四日修正發布遺產及贈與
    稅法第二十條規定，而該應適用之遺產及贈與稅法第二十條並無「繼續經營農業
    生產」之規定，只是規定贈與後在五年內未繼續供農業使用，應追繳應納贈與稅
    之稅款而已。準此，並依中央法規標準法第十八條所定適用法規之「從新從優原
    則」，被上訴人、訴願決定機關及原判決，竟均適用對上訴人不利之舊法規，認
    農業用地贈與民法第一千一百三十八條所定繼承人後應「繼續經營農業生產」，
    始得退還已繳贈與稅，適用法規顯有錯誤，原判決自有判決不適用法規或適用不
    當者之違背法令情事。又上訴人申請退還贈與稅之行為時，依當時應適用之遺產
    及贈與稅法第二十條規定，上訴人於八十一年七月八日受贈系爭農業用地後，如
    未繼續供農業使用滿五年，稅捐機關得追繳其應納稅賦；且上訴人受贈系爭農業
    用地五年內，是否繼續作農業生產使用，係稅捐機關應稽查、發現、證明用以追
    繳稅賦之職權與責任。況且上訴人是於八十七年九月九日辦畢另筆三八地號農業
    用地之繼承登記，而申請退還系爭土地贈與稅是於八十一年八月二十六日所繳納
    ，早已逾上訴人受贈後應繼續供農業使用之五年期限，被上訴人非但不能追繳，
    更不應由上訴人負系爭農業用地繼續作農業使用之舉證責任。又臺中縣大雅鄉公
    所於九十年六月二十七日核發之農業用地作農業使用證明書，固不能證明在此之
    前，被繼承人賴錦清死亡時系爭土地確為作農業生產使用，但是，也不能證明系
    爭土地在八十七年六月四日或民國八十七年九月九日之時，確未作農業生產使用
    。從而，原判決令上訴人證明系爭土地於八十一年七月八日贈與上訴人逾五年後
    繼續作農業使用，其邏輯推理、舉證責任分配及證據認定，皆有不當之違背法令
    等語。然按「繼承，因被繼承人死亡而開始。」民法第一千一百四十七條定有明
    文。次按「左列各款不計入贈與總額：一、．．．五、家庭農場之農業用地，贈
    與由能自耕之配偶或民法第一千一百三十八條所定繼承人一人受贈而繼續經營農
    業生產者．．．。」、「家庭農場之農業用地，其由能自耕之繼承人一人繼承或
    承受，而繼續經營農業生產者，免徵遺產稅或贈與稅，．．．但如繼續經營不滿
    五年者，應追繳應納稅賦。」亦分別為行為時遺產及贈與稅法第二十條、農業發
    展條例第三十一條所明定。查本件被繼承人賴錦清生前於八十一年七月八日將其
    名下系爭農地贈與上訴人，因未符合行為時遺產及贈與稅法第二十條暨農業發展
    條例第三十一條免徵贈與稅之規定，是以被上訴人乃依法核課贈與稅一、一五三
    、八三四元。嗣賴錦清於八十七年六月四日死亡，其所遺坐落同段三八地號之農
    業用地由上訴人一人繼承。是系爭土地能否申請退稅，仍應以上訴人於繼承開始
    （八十七年六月四日）後，系爭土地是否繼續作農業使用為斷，不因嗣後法令變
    更而受影響。而系爭土地經被上訴人所屬臺中縣分局實地勘查，除種植水稻外，
    其中加蓋兩棟鐵皮屋，被上訴人並向臺中縣稅捐稽徵處函查，依該處檢送之房屋
    稅籍登記表及房屋稅籍主檔現值查詢表，該房舍所有人為劉達夫，而該房舍與原
    有房屋標示查丈紀錄表所載亦不相符，且上訴人亦無法提供使用執照或其他相關
    事證，以資證明房屋及兩鐵皮屋為合法使用之建物，上訴人既無法證明其所承受
    全部農地均作農業使用，被上訴人以不適用行為時農業發展條例第三十一條之規
    定否准退還該筆贈與稅，並無不合。原審因而將訴願決定及原處分均予維持，駁
    回上訴人之訴，於法並無違誤。上訴人主張其得申請退還贈與稅之「行為時」的
    時點認定，依財政部八十七年四月十六日台財稅字第八七一九三八六四四號函釋
    內容自應以八十七年九月九日，上訴人繼承承受剩餘農地之日為準，認應適用之
    遺產及贈與稅法第二十條為繼承開始後，八十七年六月二十四日始修正發布並至
    八十九年一月二十六日再度修正而失效之規定，容有誤會。況查原判決已就本件
    爭點即系爭土地繼承開始後是否繼續作農業使用及本件是否有稅捐稽徵法第四十
    八條之三之適用各節，明確詳述其得心證之理由，有如前述。並與前開民法、行
    為時遺產及贈與稅、農業發展條例等法令規定要無不合，尚無判決不適用法規或
    適用不當之違法。至於上訴人其餘訴稱各節，乃上訴人以其對法律上見解之歧異
    ，就原審取捨證據、認定事實之職權行使，指摘其為不當，均無可採。綜上所述
    ，上訴意旨指摘原判決違誤，求予廢棄，難認有理由，應予駁回。
據上論結，本件上訴為無理由，爰依行政訴訟法第二百五十五條第一項、第九十八條
第三項前段，判決如主文。
中    華    民    國    九十二      年      五        月      二十二    日
                    最 高 行 政 法 院  第 五 庭
                                審 判 長 法  官      徐  樹  海
                                         法  官      廖  宏  明
                                         法  官      鄭  淑  貞
                                         法  官      林  家  惠
                                         法  官      林  茂  權
右  正  本  證  明  與  原  本  無  異
                                         法院書記官  王  褔  瀛
中    華    民    國    九十二      年      五        月    二十二      日


司法院資訊處製作；財團法人民間司法改革基金會備份。
